臺灣高等法院刑事判決
109年度上訴字第3323號
上  訴  人  臺灣新竹地方檢察署檢察官
上  訴  人  
即  被  告  郭瑞珍



上列上訴人等因被告毒品危害防制條例案件，不服臺灣新竹地方
法院109年度訴字第128號，中華民國109年7月31日第一審判決（
起訴案號：臺灣新竹地方檢察署108年度毒偵字第1881、2115號
），提起上訴，本院判決如下：
    主  文
原判決關於罪刑部分撤銷。
本件關於上開撤銷部分公訴不受理。
其餘上訴（沒收銷燬及沒收之部分）駁回。
    理  由
一、本件公訴意旨略以：上訴人即被告甲○○（下稱被告）前因施
    用毒品案件，經法院裁定送觀察、勒戒後，認無繼續施用毒
    品之傾向，於民國94年5月5日釋放出所，並經臺灣新竹地方
    檢察署檢察官以94年度毒偵緝字第23、790號為不起訴處分確定
    。復於前開觀察勒戒執行完畢釋放後5年內，因施用毒品案件，
    經法院判處應執行有期徒刑8月確定。又因施用毒品案件，
    經法院判處有期徒刑4月確定，經與他罪接續執行，於107年
    1月19日縮短刑期假釋出監併付保護管束，於107年2月5日保
    護管束期滿未經撤銷視為執行完畢。詎其猶不知悔改及戒除
    毒品，基於施用第一級毒品及第二級毒品之犯意，分別為下
    列犯行：①)於108年10月7日凌晨2時許，在新竹縣○○鎮○○路00
    0巷0號住處內，以燒烤玻璃球吸食煙霧之方式，施用第二級
    毒品甲基安非他命1次；再以捲菸方式，施用第一級毒品海洛
    因1次。嗣因其為毒品調驗人口，警方於108年10月8日下午5
    時31分許，前往新竹縣○○鎮○○路000巷0號通知其到案採尿，
    當場發現其置於桌上、垃圾桶之安非他命1包(毛重0.35公克
    )、玻璃管1支、針筒1個及塑膠剷管1支而加以查扣，復於同
    日晚間6時56分許，採集其尿液檢體送驗，結果呈安非他命、
    甲基安非他命、可待因及嗎啡陽性反應，又②於108年10月26
    日下午9時許，在新竹縣○○鎮○○路000巷0號住處內，以燒烤
    玻璃球吸食煙霧之方式，施用第二級毒品甲基安非他命1次
    。嗣於108年10月28日上午10時25分許，經臺灣新竹地方檢察
    署觀護人室採集尿液檢體送驗，結果呈安非他命及甲基安非
    他命陽性反應，因認被告涉犯毒品危害防制條例第10條第1
    、2項之施用第一、二級毒品罪嫌等語。
二、惟被告行為後109年1月15日修正公布、同年7月15日施行之
    毒品危害防制條例第20條第3項規定，犯第10條之罪於觀察
    、勒戒或強制戒治執行完畢釋放後，3年後再犯第10條之罪
    者，適用本條前2 項之規定。著因：㈠、87年5月20日毒品條
    例公布施行後之刑事政策，對於施用毒品者，已揚棄純粹的
    犯罪觀，雖強調「除刑不除罪」之理念，認為施用毒品者具
    有「病患性犯人」之特質，惟囿於當時戒治及醫療體系均不
    完整、專業人員欠缺且戒毒知識尚有不足，社會大眾仍視施
    用毒品者為「犯人」而非「病患」，暨相關戒毒及事後之追
    蹤、輔導配套措施亦不完備，其刑事政策明顯將施用毒品者
    偏向「犯人」身分處理，導致監獄人滿為患，且施用毒品人
    口不減反增。為此，戒毒政策不得不改弦易轍，開始正視施
    用毒品者實屬「病患」之特質。先於97年新增毒品條例第24
    條附命完成戒癮治療緩起訴制度，確立「附命完成戒癮治療
    緩起訴處分」及「觀察、勒戒或強制戒治」雙軌治療模式。
    本次修正之毒品條例第20條第3項及第23條第2項，雖僅將原
    條文之再犯期間由「5 年」改為「3 年」，惟鑑於將施用毒
    品者監禁於監獄內，僅能短期間防止其接觸毒品，因慣用毒
    品產生之「心癮」根本無法根除，並慮及毒品條例施行多年
    累積之戒毒經驗及實效，暨逐步擴充之醫療、戒癮機構、專
    業人力、社區支援系統等資源，尤以本次毒品條例第24條修
    正，擴大檢察官對施用毒品者附條件緩起訴處分之範圍，使
    其能視個案具體情形給予適當多元社區處遇。本次修正後對
    於施用毒品者之思維，自應與時俱進，擺脫以往側重於「犯
    人」身分之處罰，著重其為「病患」之特質，並以「治療」
    疾病為出發點，重新評價前揭所謂「3年後再犯」之意義。㈡
    、毒品戒除不易，須經長期且持續之治療，施用毒品者既被
    視為「病患性犯人」，最佳處遇方式即為治療。對於施用毒
    品者之治療方式，有機構外之處遇（如自行赴醫院戒癮、附
    命完成戒癮治療緩起訴處分等），或機構內之觀察、勒戒或
    強制戒治；至對施用毒品者科以刑罰，無非在運用刑罰之一
    般預防功能以嚇阻毒品之施用。監獄為執行場所而非戒癮專
    責機構，針對施用毒品者及其再犯之特性，法務部於106年1
    2月5日頒訂之「科學實證之毒品犯處遇模式計畫」，目的即
    是積極引進地區醫療體系之協助，提供毒癮戒治，落實社區
    追蹤輔導及治療之銜接，俾修復創傷、預防再犯。惟刑罰因
    涉及人身自由之基本權，故於施用毒品初犯時皆以傳統之機
    構外或機構內處遇方式治療，如再施用毒品時，始科以刑事
    責任。而當刑罰處遇仍不能有效幫助施用毒品者改善惡習時
    ，即表示無法以此方式發揮治療效果，若繼續施以刑罰只具
    懲罰功能，不僅無法戒除毒癮，更漸趨與社區隔離，有礙其
    復歸社會。基於憲法應保障人民之生存權，及根據每個國民
    生存照顧需要提供基本給付之理念，為協助施用毒品者戒除
    毒癮復歸社會，對於經監獄監禁處遇後仍再犯之施用毒品者
    ，更應恢復以機構內、外之治療協助其戒除毒癮。此即本次
    修正毒品條例第20條第3 項關於施用毒品者所謂「3年後再
    犯」係何所指之立法真諦。除檢察官優先適用第24條命附條
    件緩起訴處分處遇（不論幾犯，亦無年限）外，對於施用毒
    品初犯者，應適用第20條第1項、第2項為機構內之觀察、勒
    戒或強制戒治；若於上開機構內處遇執行完畢釋放後，於「
    3年內再犯」者，依第23條第2 項規定，應依法追訴；倘於
    「3年後再犯」自應再回歸到傳統醫療體系機構內重為觀察
    、勒戒或強制戒治之治療。是對於戒除毒癮不易者，唯有以
    機構內、外處遇及刑事制裁等方式交替運用，以期能控制或
    改善其至完全戒除毒癮。對於毒品條例第20條第3 項及第23
    條第2項所謂「3年後（內）再犯」，自應跳脫以往窠臼，以
    「3 年」為期，建立「定期治療」之模式。其規定中所謂「
    3年後再犯」，只要本次再犯（不論修正施行前、後）距最
    近1 次觀察、勒戒或強制戒治執行完畢釋放，已逾3年者，
    即該當之，不因其間有無犯第10條之罪經起訴、判刑或執行
    而受影響等旨（最高法院109年度台上大字第3826號裁定參
    照）。
三、經查：
　㈠被告於108年10月7日上午2時許施用第一級毒品海洛因、施用
    第二級毒品甲基安非他命各1次等事實，及於108年10月26日
    下午9時許，施用第二級毒品甲基安非他命1次等事實，除據
    被告坦承不諱外，並有甲基安非他命1包（驗前毛重0.3376
    公克)、玻璃管1支、針筒1個及塑膠鏟管1支等扣案可資相佐
    。且被告經警採集之尿液，經送臺灣檢驗科技股份有限公司
    、臺灣尖端先進生技醫藥股份有限公司以EIA酵素免疫分析
    法初步檢驗、以GC/MS氣相層析質譜儀法確認鑑定，結果呈
    安非他命、甲基安非他命、嗎啡陽性反應等情，有臺灣檢驗
    科技股份有限公司108年10月28日UU/2019/A0000000號、濫
    用藥物檢驗報告、採尿室毒品人口到場採尿名冊（見毒偵18
    81卷第79、80頁）、施用毒品犯尿液檢體監管紀錄表、臺灣
    尖端先進生技醫藥股份有限公司108年11月8日濫用藥物檢驗
    報告（見毒偵2115第3、6頁）在卷可稽。是依上開證人指述
    內容及卷附之各項文書、證物等補強證據已足資擔保被告所
    為之上開任意性自白之真實性，按據刑事訴訟法第156條之
    規定，自得據被告前開任意性自白及各該補強證據，採信被
    告任意、真實之自白。　　
　㈡被告前因施用第一級、第二級毒品案件，經臺灣新竹地方法
    院94年度毒聲字第113號裁定送觀察、勒戒後，認無繼續施
    用毒品之傾向，而於94年5月5日執行完畢釋放，並由臺灣新
    竹地方檢察署檢察官以94年度毒偵字第790號、94年度毒偵
    緝字第23號為不起訴處分確定等情，有前開不起訴處分書、
    本院被告前案紀錄表在卷可稽。故被告本次施用毒品（108
    年10月7日、10月26日）距離前次觀察勒戒執行完畢（或緩
    起訴附命完成戒癮治療處分）已逾3年。基於醫療先於司法
    之刑事政策，本案依109年1月15日修正公布、同年7月15日
    施行之毒品危害防制條例第20條第3項規定，依法不得追訴
    。
　㈢因毒品危害防制條例之觀察、勒戒等處遇，係以醫療斷癮為
    目的，屬於較為輕緩之拘束人身自由保安處分，以代替刑罰
    功能。由毒品危害防制條例第23條立法過程觀之，立法者顯
    然有意藉由觀察、勒戒等處遇，替代刑罰之功能。與直接起
    訴之刑罰相較，觀察、勒戒等處遇應屬對被告較為有利之處
    遇方式至為顯然。且97年4月30日修正公布之毒品危害防制
    條例第24條第1項（109年1月15日公布之新法亦同），已改
    採觀察、勒戒等處遇與「附命緩起訴」並行之雙軌模式，而
    附命緩起訴之範圍更擴大至3年內再犯施用毒品者，可見立
    法者有意在「附命緩起訴」程序，對施用第一級、第二級毒
    品者，採取更為寬容之態度。而依毒品戒癮治療實施辦法及
    完成治療認定標準第3條、第7條、第11條規定，戒癮治療包
    括「藥物治療、心理治療、社會復健治療」、期程以連續1
    年為限、檢察官為上開緩起訴處分得另指定被告應遵行事項
    等。被告同意參加「附命緩起訴」，即應完成「戒癮治療」
    、檢察官指定之應遵行事項至緩起訴期間屆滿乃止。前後對
    照以觀，「附命緩起訴」雖得佐以採尿、對相關規定遵守等
    方式之約制，使被告確實完成戒癮治療，但戒癮治療始為「
    附命緩起訴」之核心治療方式，並得取代觀察、勒戒等處遇
    ，期能完全戒除被告之毒癮。依上揭說明，被告在「戒癮治
    療」完成前，仍難謂得與觀察、勒戒等處遇「已執行完畢」
    等同視之。況修正後毒品危害防制條例第24條第2 項亦規定
    ：「前項緩起訴處分，經撤銷者，檢察官應繼續偵查或起訴
    。」其立法理由並說明：「緩起訴處分是利用機構外之處遇
    ，協助施用毒品者戒除毒癮，為達成戒除毒癮之目的，於撤
    銷緩起訴處分後，宜由檢察官依法繼續偵查或起訴，亦即仍
    有現行條文第20條觀察、勒戒及強制戒治制度之適用，俾利
    以機構內之處遇方式協助其戒除毒癮，亦得為不同條件或期
    限之緩起訴處分」，是以前案於撤銷緩起訴處分後，仍有同
    條例第20條所定觀察、勒戒等處遇制度之適用，已如前述，
    則新法所定之附條件緩起訴處分與觀察、勒戒等處遇，已無
    法相提並論，自無從以曾為附命戒癮治療程序視為事實上已
    接受等同於「觀察、勒戒」之處遇。綜上所述，修正後之毒
    品危害防制條例中附命戒癮治療程序無法與觀察、勒戒處遇
    等同視之，前案「附命緩起訴」後，因被告未完成戒癮治療
    之必要命令，經檢察官依職權撤銷「附命緩起訴」確定，即
    回復未為緩起訴處分前之狀態，而後案部分，經檢察官裁量
    未為緩起訴處分時，因修正後毒品危害防制條例第23條第2 
    項係以「觀察、勒戒或強制戒治執行完畢釋放後，3 年內再
    犯」為其追訴條件，前既未曾接受觀察、勒戒等處遇，自無
    從予以追訴處罰，仍應適用修正後毒品危害防制條例第20條
    第1項規定辦理。查本件被告雖前於108年3月21日、108年5
    月4日、108年7月15日施用第一級毒品、第二級毒品之犯行
    ，經臺灣新竹地方檢察署檢察官以108年度毒偵字第1215、1
    516、606號為緩起訴處分確定，緩起訴期間為1年6月（緩起
    訴期間分別為：108年11月26日起至110年5月25日、108年6月19
    日起至109年12月18日），被告於緩起訴期間內應遵守及履行1
    年期間至中央衛生主管機關指定之治療機構，完成戒癮治療（
    藥物、心理或社會復健治療）、緩起訴期間內，不得再有施用第
    1、2級毒品之行為，於緩起訴處分確定之日起，至緩起訴期
    間屆滿日前3個月止，隨時依觀護人指定之日期採尿檢驗及依
    觀護人指示接受觀護人及毒品危害防制中心之共同輔導，惟
    被告於緩起訴期間有未完成戒癮治療、精神治療、心理輔導或其
    他適當之處遇措施及違背預防再犯所為之必要命令等情事，
    即於109年間再犯施用第二級毒品案件，經臺灣新竹地方法
    院以109年度竹北簡字第28號判決處有期徒刑4月確定，而違
    背刑事訴訟法第253條之2第1項應撙手或旅行之事項，經臺
    灣新北地方檢察署以109年度撤緩字第31、85號撤銷緩起訴
    處分確定等情，有本院被告前案紀錄表、前開不起訴處分書
    、撤銷緩起訴書在卷可稽。是揆諸前揭說明，被告前案既然
    未完成戒癮治療，不能認事實上已接受過等同「觀察、勒戒
    或強制戒治『執行完畢』」釋放之處遇，本次所犯施用毒品，
    即難認其已經受勒戒、戒治處遇完畢後3年內再犯，附此敘
    明。
四、本院撤銷部分之理由及判決：
  ㈠撤銷之理由：原審未察明本案是否有不得追訴之情形而逕予
    論罪科刑，判決違背法令。被告上訴主張：施用毒品為自殘
    行為，反社會性程度較低，家中經濟困頓，為減輕壓力、提
    神使施用毒品，然業已於自白，配合司法調查，深感悔悟，
    請重為適當之處分云云，固無理由，而檢察官上訴意旨指摘
    原審忽略本件有不得追訴理由逕為論罪，為有理由，應由本
    院撤銷改判。
  ㈡判決不受理之理由：
　　1.刑事訴訟法第303條第1款規定，案件有起訴之程序違背規
      定之情形者，應諭知不受理之判決。此所稱之起訴之程序
      違背規定，係指檢察官提起公訴之訴訟行為於程序上有違
      法律之規定而言。而提起公訴之訴訟行為是否於程序上有
      違法律規定，原則上，固是以起訴時所存在之事項及法律
      規定為判斷，惟檢察官起訴後始發生之情事變更事由，致
      法院不能為實體審理及判決亦屬「起訴之程序違背規定」
      。法院於解釋、適用本次毒品條例上開修正條文時，允宜
      遵循醫療專業及刑事政策，保障施用毒品者為病患性犯人
      之健康權，兼顧保護社會安全及恪遵正當法律程序，確保
      法治國公平法院之具體實現。又本於權力分立原則，法院
      對檢察官職權行使，應予以尊重，雖非謂不得為適度之司
      法審查，惟對於施用毒品者本次所犯如距最近1次觀察、
      勒戒或強制戒治執行完畢釋放後，已逾3年者，檢察官既
      得本於立法者所賦與之職權裁量是否聲請法院裁定觀察、
      勒戒或為命附條件（現行法僅能附命完成戒癮治療）緩起
      訴處分之多元化處遇，即聲請法院裁定機構內之觀察、勒
      戒並非檢察官所得採取之唯一途徑，法院自不能僭越檢察
      官之職權，逕對施用毒品者裁定應予觀察、勒戒或強制戒
      治。雖修正後之毒品條例第35條之1第2款規定：「審判中
      之案件，由法院或少年法院（ 地方法院少年法庭）依修
      正後規定處理；依修正後規定應為不起訴處分或不付審理
      之裁定者，法院或少年法院（地方法院少年法庭）應為免
      刑之判決或不付審理之裁定。」另該條款之立法說明亦謂
      ：「若該等案件於修正施行前已繫屬於法院或少年法院（
      地方法院少年法庭）者，『為求程序之經濟，法院或少年
      法院（地方法院少年法庭）應依修正施行後之規定處理，
      即應依職權為觀察、勒戒或強制戒治之裁定』」等語，似
      欲透過立法說明由法院依職權裁定觀察、勒戒或強制戒治
      ，以替代第20條第1項、第2項所定應由檢察官提出觀察、
      勒戒或強制戒治之聲請，惟若檢察官之「起訴之程序違背
      規定」，法院當不能「為求程序之經濟」便宜行事，而應
      嚴守程序上之正義，尊重檢察官之裁量權，並保障施用毒
      品者能獲得妥適並完善治療或其他有利戒毒途徑處遇之機
      會（最高法院109年度台上字第3826號判決參照）。
　　2.查被告施用第一級、第二級毒品時間為108年10月7日、10
      8年10月26日，距其最近1次觀察、勒戒執行完畢之94年5
      月5日已逾3年，縱被告曾於期間或其後多次因施用第一級
      或第二級毒品，經起訴、判刑或執行，依前開說明，仍應
      依修正後之毒品條例第20條第3項、現行第24條等規定，
      由檢察官基於一次性之整體規劃而重啟處遇程序，視被告
      個案情形，是否適合「觀察、勒戒或強制戒治」或給予「
      附命完成戒癮治療緩起訴處分」。檢察官逕予提起公訴，
      法院無從替代檢察官為上開合義務性之裁量處遇，應認本
      件起訴程序違背規定，且無從補正，依法應諭知不受理判
      決，並不經言詞辯論為之。
五、上訴駁回部分（即沒收銷燬及沒收之部分）之理由
  ㈠沒收，除有特別規定者外，於裁判時並宣告之；修正後刑法
    第38條第2項、第3項之物、第38條之1第1項、第2項之犯罪
    所得，因事實上或法律上原因未能追訴犯罪行為人之犯罪或
    判決有罪者，得單獨宣告沒收，刑法第40條第1項、第3項定
    有明文。故依現行刑法關於沒收之規定，已具有獨立法律效
    果，而非僅屬從刑之性質。於被告應諭知不受理判決之情形
    ，縱未能訴追犯罪行為人之犯罪或判決有罪，對違禁物及供
    被告犯罪所用之物，仍有於判決中併宣告沒收之適用。而本
    件起訴書中業已特別書明就扣案施用毒品所用之物、違禁物
    等聲請沒收（詳見起訴書第3頁），是本件自應依據單獨宣
    告沒收之規定處理，核先敘明。
  ㈡查獲之第一級、第二級毒品及專供製造或施用第一級、第二
    級毒品之器具，不問屬於犯罪行為人與否，均沒收銷燬之，
    修正後毒品危害防制條例第18條第1項前段定有明文。查扣
    之白色結晶1包，經送請詮昕科技股份有限公司以GC/MS氣相
    層析質譜儀法鑑定，檢出含有第二級毒品甲基安非他命成分
    ，有該公司108年11月12日00000000號藥物檢驗報告在卷可
    考（見毒偵1881卷第93頁），屬違禁物，故依前開規定沒收
    銷燬之；而經鑑驗用罄部分則無庸宣告沒收銷燬。
  ㈢按供犯罪所用、犯罪預備之物或犯罪所生之物，屬於犯罪行
    為人者，得沒收之，修正後刑法第38條第2項前段定有明文
    。本件扣案玻璃館1支、塑膠產管1支、針頭1個未經送驗，
    自無法認定有毒品殘留而屬違禁物，然係供被告犯施用第一
    級、第二級毒品罪所用之物，且為被告所有，業據被告於供
    承在卷，自應依修正後刑法第40條第3項、第38條第2項前段
    規定，單獨宣告沒收。
  ㈣原判決就沒收部分，為相同認定，即無違誤，無併予撤銷改
    判之必要，應予駁回，以臻適法。
據上論結，應依刑事訴訟法第369條第1項前段、第364條、第303
條第1款、第307條，判決如主文。
中　　華　　民　　國　　110 　年　　1 　　月　　29　　日
                  刑事第十二庭  審判長法　官  陳如玲
                                      法　官  蔡如惠
                                      法　官  郭惠玲
以上正本證明與原本無異。
施用第一級毒品部分，如不服本判決，應於收受送達後20日內向
本院提出上訴書狀，其未敘述上訴之理由者並得於提起上訴後20
日內向本院補提理由書（均須按他造當事人之人數附繕本）「切
勿逕送上級法院」。
施用第二級毒品部分不得上訴。
                                      書記官  賴尚君
中　　華　　民　　國　　110 　年　　1 　　月　　29　　日